臺灣高等法院高雄分院民事判決　九十一年度上更(一)字第一三號
　　　上　訴　人　東憲工程企業有限公司
　　　法定代理人　乙○○
　　　被上訴人　　海軍後勤司令部
　　　法定代理人　甲○○
右當事人間給付工程款事件，上訴人對於中華民國八十九年一月十七日臺灣高雄地方
法院八十七年度訴字第四六○號第一審判決提起上訴，經最高法院第一次發回更審，
本院判決如左：
      主      文
上訴駁回。
第二審訴訟費用由上訴人負擔。
      事      實
甲、上訴人方面：
壹、聲明：求為判決：
一、原判決關於駁回上訴人後開之訴部分廢棄。
二、被上訴人應再給付上訴人新台幣（以下同）三百三十四萬四千四百八十五元暨自
    民國八十七年二月廿八日起至清償日止按年息百分之五計算之利息。
三、歷審訴訟費用由被上訴人負擔。
貳、陳述：除引用原判決書之記載外，補稱：
一、兩造工程承攬合約已明定標單數量僅供參考，被上訴人不得曲解契約之原意：
（一）按解釋契約，固須探求當事人立約時之真意，不能拘泥於契約文字，但契約文
      字業已表示當事人真義，無須別事探求者，即不得反捨契約文字而更為曲解，
      最高法院十七年上字第一一一八號判例意旨揭櫫甚明。查本件系爭「兵器工廠
      廠區電力地下化工程契約」，被上訴人直承係其設計擬定，上訴人係依其契約
      內容、投標須知及設計圖樣等事項評估後參與競標，是以，本件工程契約係被
      上訴人之定型化契約亦即係附合契約之一種，在兩造訂約前，被上訴人就系爭
      契約之性質及內容已作通盤設計與考量，從而，契約上有利上訴人之條款，既
      已明確載入契約內，業已清楚表示其真義，揆諸首揭判例意旨所示，被上訴人
      自不得反捨契約文字而更為曲解。本件系爭工程契約之施工補充說明書第三條
      第七項約定「標單數量僅供參考，施工得依照藍圖、標單、施工規範參考施工
      ，承商要確實估算，凡藍圖或標單未能細列而屬工程慣例必要者，承商應負責
      照做，不得推諉或要求加價」，已揭示「標單數量僅供參考」確鑿無訛，原審
      竟罔置契約文字，反捨契約文義而更為曲解，認未進場之15KV 100mmPEX WIRE
      等十項管線材料依約需要進場點交予被上訴人，然除契約未有隻字片語內容認
      上訴人未進場之管線材料需點交被上訴人或需折價於總包價中扣除之約定外，
      更嚴重曲解契約明確之文義至為灼明。
（二）次按行使權利，履行義務，應依誠實及信用方法，為民法第一百四十八條第二
      項所明定。承前所述，依兩造簽訂之施工補充說明書第三條第七項開頭即約定
      「標單數量僅供參考」外，復就承商（即上訴人）果未確實估算仍應負責照做
      ，不得推諉或要求加價，明顯就標單數量僅供參考之真義再次予以闡明，故倘
      上訴人依施工圖說實際施工之結果，材料數量遠超過標單原記載之數量時，上
      訴人依補充施工說明書第三條第七項之規定，不得請求被上訴人就超出標單範
      圍之數量追加給付，則於實際施工所需材料數量較標單所列數量為少之情形，
      解釋上被上訴人亦不得請求上訴人補足，始符誠信及公平原則；甚且上訴人實
      際施工之材料及工資等項，超越標單數量施作之工程合計高達新台幣二百九十
      七萬七千零十三元之部分，上訴人迄今未請求增加給付，被上訴人亦未核實給
      付，是兩造於實際施工數量與合約標單所列數量不符之情形，既已約定標單數
      量僅供參考之用，顯有互不找補之合意彰彰甚明。原審除了未考量契約明確之
      真義外，率爾認定上訴人有交付未進場之管線材料等金額三百三十四萬四千四
      百八十五元予被上訴人之義務，顯與行使權利，履行義務，應依誠信及公平原
      則大相違悖。
（三）另按稱承攬者，謂當事人約定，一方為他方完成一定之工作，他方俟工作完成
      給付報酬之契約，民法第四百九十條定有明文。查依被上訴人於寫給上訴人之
      存証信函足徵系爭「生活區10"PVC半管排水溝」工程，上訴人已按圖施工完成
      ，僅係被上訴人之設計不當，才有排水不良之瑕疵，自屬不可歸責於上訴人。
      是以，上訴人既依契約全部按圖施工完成，並已逾保固期限，且原審又肯認本
      件系爭工程契約屬「總價承包」，而承攬總價為一千二百二十四萬元，扣除上
      訴人實際領得之七百三十九萬四千四百九十元，餘款四百八十四萬五千五百零
      四元，被上訴人自應支付全部餘款，原審一方面肯認系爭工程契約係屬總價承
      包，且亦認定上訴人按圖施工完成，然另一方面又判認上訴人應交付未進場之
      管線材料計三百三十四萬四千四百八十五元予被上訴人，其判決顯然矛盾有悖
      事實。
二、本件工程合約為單純「承攬」契約，並非「承攬」與「買賣」混合契約：
（一）本件系爭工程合約第二十九條約定：乙方（上訴人）自購材料：一、一切工程
      材料應由乙方檢送樣品經甲方（被上訴人）檢驗合格後，方准進場使用．．．
      」等語（此亦為兩造所不爭執），惟原審判決認系爭工程係由被上訴人提供材
      料（見原審判決第廿一頁第三行）完成系爭工程；其判決顯與兩造契約約定及
      實際運作事實嚴重不符，南轅北轍，判決理由明顯矛盾。依兩造之約定及實際
      運作事實，材料係由上訴人自購，並非由被上訴人買受提供後交由上訴人使用
      ，更非上訴人出賣給被上訴人，而僅係約定工程材料之樣品經被上訴人檢驗合
      格方准進場使用；又無論何種「買賣」契約，絕不可能再有「數量僅供參考」
      之約定。復觀標單「數量」僅供參考之明確約定及工程契約第三條工程總價已
      明定：「本契約總包價．．」，即可確定窺知系爭工程之材料數量並未具有買
      賣之性質，原審一方面肯認本件工程契約係「總價承包」，另一方面又認定係
      「承攬」與「買賣」之混合契約，則總價承包之意義何在？又果係兩造就材料
      數量具有買賣之性質，則又何以投標須知及契約書均未有隻字片語載明全部工
      程材料需全部進場接受檢驗，而僅僅就施工部分之材料數量接受檢驗即可，復
      又約定數量僅供參考，即足以証明兩造就材料數量並無「買賣」之約定性質，
      ，已歷歷灼明。
（二）次查被上訴人以兩造契約第三條：工程總價：本契約總包價，「按照標單所列
      」，並經雙方同意為新台幣壹仟貳佰貳拾肆萬元之約定，而推論上訴人係以事
      先領取之標單一份其二十七張，依其上已載明之材料、工資等項目，逐項估算
      、填寫，相加而得之總數，並經被上訴人同意，其中材料款占工程總價之絕大
      部分，又材料係按實際進場之數量計價云云，而主張本件工程係屬承攬及買賣
      混合契約。惟查，兩造契約除於第二十九條約定材料係由上訴人自購，而不是
      被上訴人買受後提供交由上訴人使用或由上訴人出售給被上訴人外，更於契約
      附件之施工補充說明書第三條第七項更明載：「標單數量僅供參考．．．」，
      足徵是在解釋「按照標單所列」，係僅供參考。且兩造契約就材料檢查及「配
      合」每十五日先計價給付部分款項，分別於第十條及第二十九條約定外，並無
      隻字片語提到材料是上訴人出賣給被上訴人，亦無約定檢驗合格已運入工地材
      料，完工後做何處置？未運入材料如何於總包價減除？等約定，反而另補充約
      定「標單數量僅供參考」，復與本件工程材料是上訴人自購亦即帶工帶料施作
      之情形對照，即足以明確窺知本件系爭工程並無材料買賣之約定。被上訴人以
      材料「配合」工程十五日「先」計價之約定，即率爾肯認材料有買賣性質，顯
      屬倒果為因之嚴重違誤。
（三）復依本件工程合約內容、投標須知及民國八十六年二月四日上午十時被上訴人
      開標記錄所宣讀事項，意見協調記載，兩造並無隻字片語約定全部工程完工後
      ，未進場之材料需再進場作為備品之用，更未約定若未再進場，則須於總包價
      中扣除。且本工程原擬投標總價為一千五百六十二萬一千零八十四元，因標單
      材料數量與圖說相差甚多，預計多出之部分，上訴人早已按被上訴人投標須知
      條文規定「標單數量僅供參考，一切以藍圖為準」，故在估算時發現標單所列
      數量與圖說不符甚鉅，才於投標前，依數量和圖說之差異做調整，共減掉三百
      三十八萬一千零八十四元，而以總包價大寫壹仟貳佰貳拾肆萬元競標，標單雖
      列總包價一千二百二十四萬元，而數量明細仍附上原價即一千五百六十二萬一
      千零八十四元明細表，後依投標須知第六條規定於合約訂立時被上訴人才於明
      細表內調整為與承包總價相符，此由投標單所附明細表即可明確得悉，被上訴
      人應不否認。復由本件承攬契約標單所列電纜線材料價格低於市價亦低於上訴
      人向大亞公司所買受之價格，即明確表徵本件係單純承攬契約而無參有買賣性
      質，如果本件承攬工程材料是為買賣契約行為，上訴人在材料上應有利潤可得
      ，才願交貨出售，俗云：「殺頭生意有人幹，賠錢生意無人做」，焉有虧損出
      售材料之理？從而，兩造契約材料並非買賣行為彰彰甚明。又衡諸常情及經驗
      法則，所買受之零件、物品若有其專屬性及無可替代性，為免日後無從維修及
      換裝，致影響整個成品之效用，方有儲存備品之必要，然查，本件承攬工程所
      需材料規格隨時可在國內數家廠商垂手購得，並無專屬性與無可替代之情形，
      再者，電攬線等材料，若無續供電力使用，將較容易損毀；更有甚者，本件承
      攬工程八十六年六月間完工後，歷經二年保固期限及五年多之使用，迄今並未
      有換裝備品之情形，則被上訴人以新台幣三百多萬之鉅額購買，儲存材料備品
      ，最後竟成廢品，如此浪費公帑，豈不成笑柄？是被上訴人辯稱是要進場作為
      備品，顯係矇混　鈞院認事用法之詞，無值採信。
三、綜上析論，原審既認定本件工程契約係承攬契約，亦肯認上訴人施工完成，則上
    訴人顯就承攬契約履行完畢，根本不需再有任何材料進場施工，而兩造僅約定投
    標數量僅供參考，並未有投標數量應全部進場或材料應繳回做「備品」使用之約
    定，自無具有任何買賣性質及其餘管線材料應點交予被上訴人或從總包價中扣除
    之情事，從而，原審誤認材料數量部分兼具有買賣契約性質，進而推論未進場之
    管線材料上訴人有先交付義務而未交付，致與本件系爭工程契約之「總包價」、
    「投標數量僅供參考」及「乙方（上訴人）自購材料」（亦即帶工帶料風險承擔
    盈虧自負總承包）明顯違悖與矛盾。
參、證據：除引用原審立證方法外，補提：系爭工程開標紀錄影本三紙、標單明細表
    影本二十六紙、比價表一紙、發票影本九紙。
乙、被上訴人方面：
壹、聲明：求為判決上訴駁回。
貳、陳述：除引用原判決書之記載外，補稱：
一、系爭合約，係「材料買賣」與「工程承攬」之混合契約：
（一）系爭合約，被上訴人於招標時，已在發售之標單共二十七張上將被上訴人所欲
      購之「材料」之名稱、數量、廠牌與完成本件工程所需之「施工項目」、「工
      資」，分別開列，上訴人持標單報價，亦係就其欲出售「材料之價金」與完成
      「施工項目所需之費用」及「工資」，分別報價，而上開「材料之價金」及「
      施工項目之費用」及「工資」之總數，再加上百分之０．四之「勞工安全衛生
      」，百分之十之「利潤、管理、保險」，百分之五之「營業稅」，即係雙方同
      意之工程總價，此參照系爭合約第三條：「工程總價：本契約總包價，按照標
      單所列，並經雙方同意為新台幣一千二百二十四萬元整」及合約所附之二十七
      頁標單明細表上，上訴人係就「材料」與「施工項目」、「工資」，分別填寫
      之單價、複價，洵堪認定。
（二）按買賣係以移轉財產權為唯一目的，而承攬之目的則為工作之完成，至於移轉
      財產權僅為其從屬之義務，二者顯有不同（參見林誠二先生著民法債編各論中
      冊第六十七頁）。系爭合約，被上訴人在標單上，已將欲支付對價取得所有權
      之「材料」與本件工程所需之「施工項目」、「工資」分別開列，則上訴人就
      「材料」所填寫之單價，自係其移轉材料所有權所欲取得之「買賣價金」，又
      上訴人就「施工項目」及「工資」所填寫之單價，自係其完成工作所欲獲得之
      「承攬報酬」，是系爭合約，應屬買賣與承攬之混合契約。材料所有權之移轉
      ，係單獨基於買賣之關係，並非從屬於承攬關係。
（三）系爭工程業已完工，惟仍有上訴人以標單報價三百三十四萬四千四百八十五元
      之材料未進場，業據上訴人自認在卷；姑不論該未進場之材料，是否係被上訴
      人當初設計時多設計出來之備份材料，被上訴人既已單獨開列名稱、數量、廠
      牌表明欲支付對價購買，上訴人亦一一填寫單價、複價表明欲以其填寫之價金
      出售，買賣契約應已成立，依民法第三百四十八條第一項，上訴人自負有交付
      該部分材料於被上訴人並使被上訴人取得該部分材料所有權之義務，茲因上訴
      人已表明該部分材料拒不進場交付，被上訴人自得提出同時履行之抗辯，拒付
      該部份材料之價金。又系爭合約，材料所有權之移轉既係基於買賣之關係，並
      非從屬於承攬關係，上訴人自不能藉口工程已完工，材料即不須進場，亦可請
      求該部分未進場材料之價金。
二、上訴人主張其曾完工有材料及工資等項合計二百九十七萬七千零十三元部分，係
    照兩造之補充約定「標單數量僅供參考」，而未列入工程款云云，並非實在，蓋
    因：1.上訴人如確有施作且屬系爭合約範圍內之工作，為何不依系爭合約第十三
    條、第二十八條請領工程款，或於八十七年二月二十一日提起本件訴訟時，一併
    請求？2.上訴人起訴時主張排水溝工程亦非本件合約範圍，嗣經原審囑託台灣省
    土木技師公會鑑定，認生活區半管排水溝屬於系爭合約施工補充說明書第三條第
    七項上訴人依工程慣例必須無償施作部分，豈可再行主張？3.系爭合約第三十六
    條明定：「嚴禁事項：．．二甲方（即被上訴人）亦不得要求乙方（即上訴人）
    承作契約範圍以外之工作，故按諸常情，被上訴人亦不會要求上訴人施作任何系
    爭合約範圍以外之工作。
三、上訴人又主張本件工程原擬投標總價為一千五百六十二萬一千零八十四元，因標
    單材料數量與圖說相差甚多，預計多出之部分，上訴人早已按被上訴人投標須知
    條文規定「標單數量僅供參攷，一切以藍圖為準」，故在估算時發現標單所列數
    量與圖說不符甚鉅，才於投標前，依數量和圖說之差異調整，共減掉三百三十八
    萬一千零八十四元，而以總包價大寫壹仟貳佰貳拾肆萬元競標，標單雖列總包價
    一千二百二十四萬元，而數量明細仍附上原價即一千五百六十二萬一千零八十四
    元明細表，後依投標須知第六條規定於合約訂立時被上訴人才於明細表內調整為
    與承包總價相符，此由投標單所附明細表即可明確得悉，復由本件承攬契約標單
    所列電纜線材價格低於市價，亦低於上訴人向大亞公司所買受之價格，即明確表
    徵本件係單純承攬契約，而無參有買賣性質云云，亦非實在，被上訴人亦予否認
    ，蓋因：1.被上訴人提呈系爭合約之開標紀錄及上訴人當初報價明細表影本一份
    共二十七頁，上訴人已表示沒有意見，而上揭上訴人不爭執之開標紀錄及報價明
    細表上所載金額均為一千二百二十四萬元，並無不符，此外開標紀錄上載明：「
    開標結果：東憲工程企業有限公司報價新台幣一千二百二十四萬元整，低於底價
    ，主席宣佈決標」，並無上訴人曾調整報價明細表金額之記載，是其主張顯屬虛
    構。2.按投標須知第六條係規定：「估價內容及範圍、標價應依工程圖說及標單
    項目估計」，是上訴人主張其按被上訴人投標須知條文規定「標單數量僅提供參
    攷，一切以藍圖為準」，共減掉三百三十八萬一千零八十四元，亦屬不實。3.本
    件係採通信投標，上訴人填寫報價單之時間係八十五年十一月八日，而其所提大
    亞公司發票上所載時間，則分別係八十六年三月二十五日至八十六年六月三十日
    ，均在報價之後，甚至本件工程八十六年五月二十日完工以後，豈能做為當初原
    擬報價金額之證明？
參、證據：除引用原審立證方法外，補提：系爭合約標單明細表影本一份共二十七頁
    、參考資料影本一份。
      理      由
一、本件上訴人主張：伊承攬被上訴人之「兵器工廠廠區電力地下化」工程（下稱系
    爭工程），承攬總價為一千二百二十四萬元，約定應於八十六年五月二十日前完
    工，付款方式依契約第二十條乙辦法約定：開工後，每隔十五日辦理計價乙次為
    原則，伊將該期內完成之工程估驗計價，向被上訴人正式提出書面申請，經被上
    訴人查驗符合後，支付該期估驗總價百分之九十五。契約第二十三條並明文規定
    伊提出請款資料無誤後，被上訴人應於五天內通知伊領款。惟被上訴人自八十六
    年三月二十八日起即未依前揭契約第二十條規定辦理估驗計價。嗣伊依約於八十
    六年五月十九日完工並報請被上訴人辦理初驗，同年月二十六日經被上訴人初驗
    ，認有部分缺失應改善後，伊亦於八十六年五月二十七日改善完竣而於翌日即同
    年月二十八日申請覆驗。詎被上訴人復又藉詞十二吋排溝工程有缺失尚未改善，
    與管線材料未依合約數量補足云云推諉，拒不辦理覆驗。查本件系爭工程係屬總
    價承包，並無數量不足應予補齊之問題，至排水溝工程亦非本件合約範圍，若有
    缺失，係被上訴人設計不當所致，與伊無關，被上訴人自不得以此據為拒絕辦理
    覆驗。本件伊依約於八十六年五月十九日完成系爭工程，並報請被上訴人驗收，
    復分別於八十六年五月二十八日、八十六年十二月十日與八十六年十二月二十二
    日函催被上訴人辦理覆驗，則伊業以準備提出給付之事情通知被上訴人，而被上
    訴人藉故不辦理驗收，顯屬受領遲延，自應認伊業已依債務本旨提出給付，被上
    訴人自應給付伊工程款四百八十四萬五千五百零四元等情，求為命被上訴人給付
    四百八十四萬五千五百零四元及自八十七年二月二十八日起至清償日止按年息百
    分之五計算之利息之判決。（原審命被上訴人給付管線材料外之工程款一百五十
    萬一千零十九元及其利息部分已告確定，上訴人則對被駁回其餘三百三十四萬四
    千四百八十五元本息部分，聲明上訴）。
二、被上訴人則以：系爭工程總價為一千二百二十四萬元，上訴人係於八十六年二月
    十九日申報開工，同年五月十九日申報完工，實際支付七百三十九萬四千四百九
    十元，餘款尚有四百八十四萬五千五百零四元，應俟初驗或複驗合格，始能請款
    。惟經初驗、再驗，發現生活區「PVC溝渠袋裝卵石高度未與GL線切齊且擺放不
    均，部分溝渠彎曲及寬度不一」（此部分已確定）及「15KV 100m/m PEX WIRE等
    品項進場數量與合約數量不符」兩項，仍未改善及補足，自難通過驗收。其中第
　　二項部分尚有總價三百三十四萬四千四百八十五元之材料未進場交付，是上訴人
　　既未依債之本旨提出給付，不生提出之效力，被上訴人並不負受領遲延責任，上
　　訴人在複驗合格前所為本件工程款之請求，自非有理等語資為抗辯。
三、上訴人主張承攬系爭工程，總價為一千二百二十四萬元，業已按約定於八十六年
    五月二十日前完工，惟被上訴人尚有工程款即15KV 100m/m PEX WIRE等十項管線
    材料計價三百三十四萬四千四百八十五元未為給付（原請求四百八十四萬五千五
　　百零四元，其中屬ＰＶＣ半管排水溝工程款一百五十萬一千零十九元部分業經判
    決被上訴人敗訴確定在案）之事實，業據其提出系爭工程契約書、八六東字第０
    三二八號函、八六東字第０四一八號函、八六東字第０四二六之二、之三號函、
    八六東字第０００二號函、郵局存證信函、工程計價單等件影本為證（見原審(一)
    卷六至八九頁），被上訴人對此部分並不否認，惟以前開情詞置辯。經查：
（一）按系爭工程契約第三條工程總價約定：「本契約總包價，按照標單所列，並經
      雙方同意為新台幣壹仟貳佰貳拾萬元」；再依系爭工程契約之施工補充說明書
      第三條第七項約定：「標單數量僅供參考，施工得依照藍圖、標單、施工規範
      參考施工。承商要確實估算，凡藍圖或標單未能細列而屬工程慣例必要者，承
      商應負責照做，不得推諉或要求加價，凡藍圖或標單有牴觸時，得依甲方（即
      被上訴人）解釋為主」；又依系爭契約第二十九條第二項約定：「乙方（即上
      訴人）自購材料時，一經進場檢驗合格後如屬成品，可依契約單價百分之八十
      計價，如屬非成品之主要材料，則依其單項百分之四十計價，並配合每十五日
      計價給付之」；此有系爭工程契約及施工補充說明書在卷可按。依上開約定，
      被上訴人就系爭工程係以總價一千二百萬元發包，上訴人應依照藍圖、標單、
      施工規範，及藍圖標單未能細列而屬工程慣例必要者之工作，確實估算報價，
      並提供材料切實施工，而標單僅供參考，不得嗣後推諉不作或要求加價等情以
      觀，堪認系爭工程契約要屬「總價承包」，且係由被上訴人提供材料以完成系
      爭工程，即所謂「包工包料」之承攬契約甚明。關於工作物之完成，自應適用
      承攬之規定。
（二）按「承攬者，謂當事人約定，一方為他方完成一定之工作，他方俟工作完成，
      給付報酬之契約。」「報酬應於工作交付時給付之，無須交付者，應於工作完
      成時給付之。」民法第四百九十條、第五百零五條定有明文。次按「債權人對
      於已提出之給付，拒絕受領或不能受領者，自提出時起，負遲延責任。」「但
      債權人預示拒絕受領之意示或給付兼需債權人之行為者，債務人得以準備給付
      之事情，通知債權人，以代提出。」民法第二百三十四條、第二百三十五條亦
      分別有明文規定。系爭「兵器工廠廠區電力地下化」工程之完成，其法律性質
      屬於承攬，應適用關於承攬之有關規定。本件上訴人業於八十六年五月十九日
      以完成系爭工程為由，報請被上訴人驗收，復分別於八十六年五月二十八日、
      八十六年十二月十日與八十六年十二月二十二日函催被上訴人辦理覆驗，有上
      開函件在卷可稽（見原審(一)卷二五、二八至三六頁），並為被上訴人所不爭執
      ，上訴人業已以準備提出給付之事情通知被上訴人，而被上訴人以「生活區
      10"PVC半管排水溝」工程排水不良，及「15KV100m /m PEX WIRE等品項進場數
      量與合約數量不符」為由，拒絕驗收，然「生活區10"PVC半管排水溝」工程排
      水不良，係因被上訴人設計不良所致，不可歸責於上訴人，業經本院前審判決
      認定並確定在案，兩造對此亦不再爭執。惟查，系爭工程，上訴人有15KV
      100m/m  PEX WIRE等十項材料並未進場，與合約數量不符，而上開品項價金計
      有三百三十四萬四千四百八十五元，有被上訴人提呈之「全廠區供電設施改善
      工程材料差額統計表」在案可憑（見原審(一)卷二０四頁），並經證人周國良證
      明屬實（見原審(二)卷三一四頁），該部分管線材料既屬合約之部分，有系爭工
      程合約可證，上訴人自負有交付之義務，此從上訴人申報完工後，曾於八十五
      年五月二十二日以八六東字第００一號函檢附工程計價單一份（共二十五頁）
      申請完工計價，該計價單均有計列未進廠之15KV 100m/m PEX WIRE等十項管線
      材料價格，足認上訴人亦明知該十項管線材料需要進廠點交予被上訴人。上訴
      人雖主張其原擬投標總價為一千五百六十二萬一千零八十四元，上訴人早已按
      被上訴人投標須知條文規定「標單數量僅供參考，一切以藍圖為準」，故在估
      算時發現標單所列數量與圖說不符甚鉅，才於投標前，依數量和圖說之差異做
      調整，共減掉三百三十八萬一千零八十四元，而以總包價大寫壹仟貳佰貳拾肆
      萬元競標，而數量明細仍附上原價即一千五百六十二萬一千零八十四元之明細
      表，後依投標須知第六條規定於合約訂立時被上訴人才於明細表內調整為與承
      包總價相符，此由投標單所附明細表即可明確得悉；而系爭契約係屬「總價承
      包」，契約附件之施工補充說明書第三條第七項更明載：「標單數量僅供參考
      ．．．」，投標須知及契約書均未有隻字片語載明全部工程材料需全部進場接
      受檢驗，而僅僅就施工部分之材料數量接受檢驗即可，上訴人既已依施工藍圖
      施工完成，並無數量不足應予補齊問題，自不必再提出交付云云。然查：
  １、系爭工程係以總價一千二百二十四萬元承包，其價金中包括工程應用之材料在
      內，即係「帶工帶料」之承攬（當然承攬利潤及稅負亦在內），為兩造所不爭
      （見本院卷第一０九頁），而系爭15KV 100m/m PEX WIRE等十項管線材料係兩
      造各自提出之「二十七張標單」中所列物品，亦為兩造所不否認，當初上訴人
      參加投標時即係以上開總價額得標，則該價額自屬將系爭十項管線材料包括在
      內，不論該材料是否工程設計錯估所多出或有意留為備料而為，均屬上訴人承
      攬工程所應交付定作人即被上訴人者；至於系爭工程合約第二十九條乃為上訴
      人得向被上訴人分次請領工程款之計算領款金額之依據，再作為日後工程款總
      結之根據，並不得指為工程完工時，如材料未進場即不需再交付即得請求工程
      款。再上訴人投標時及簽約時既均以上開數額之總價為其承攬系爭工程之價額
      ，自應以之為準，其所稱以上開總價投標而仍附以原價一千五百六十二萬一千
      零八十四元之明細表云云，自無可採。
  ２、上訴人雖又謂依系爭工程合約之附件施工說明書第三條第七項記載「標單數量
      僅供參考」，故上訴人既已按圖施工，上開系爭十項材料自無需交付云云。然
      查該施工說明書第三條第七項約定為「標單數量僅供參考，施工得依照藍圖、
      標單、施工規範參考施工，承商要確實估算，凡藍圖或標單未能細列而屬工程
      慣例必要者，承商應負責照做，不得推諉或要求加價，凡藍圖標單有牴觸時，
      得依甲方（指被上訴人）解釋為主」等語（見原審卷第一二五頁），依此記載
      之全文觀之，該所稱「標單數量僅供參考」，乃係接續後文「工程慣例必要者
      ，承商應負責照做」、「藍圖標單有牴觸時．．」而為約定，此為全文解釋所
      必然，則該約定顯係在彌補定作人可能設計短少而要求承攬人如標單數量較少
      時應行補足，自不能排除前述上訴人依合約應交付系爭十項材料之義務。是上
      訴人就該十項管線材料，依約自有先為交付之義務，本件工程固已完工但未經
      驗收，業如前述，則被上訴人以上訴人尚未交付該管線材料自尚不得請求被上
      訴人給付系爭之工程款抗辯，自屬有據。
　３、至上訴人提出附表一紙而稱該表所列材料及工資等項合計金額二百九十七萬七
      千零十三元，係依照兩造之補充約定「標單數量僅供參考」而未列入工程款請
      求，被上訴人亦未給付，足見契約之材料並非買賣行為云云（見本院卷第一一
      六、一一九頁）。查該附表雖標明「兵器廠全場供電設施改善工程案：標單明
      細未列而施工藍圖內及甲方（即被上訴人）要求指定要施工之部分」，然為被
      上訴人所否認，並以依系合約第三十六條約定，被上訴人亦不得要求上訴人承
      作契約範圍以外之工作置辯；且依卷附之原審囑託臺灣省土木技師公會鑑定報
      告亦認定關於生活區半管排水溝工程屬於前開施工說明書第三條第七項約定之
      依工程慣例必要應施作者（鑑定報告放卷外），況被上訴人並未能提出該附表
      所列之工程係被上訴人要求施作或屬契約範圍外工作之證明，此部分主張尚無
      足取。
四、綜上所述，上訴人請求被上訴人給付工程款三百三十四萬四千四百八十五元及其
    遲延利息，既屬無據，自不能准許。原審就此部分為上訴人敗訴之判決，並無違
    誤，上訴意旨指摘原判決此部分不當，求予廢棄改判，為無理由，應予駁回。至
    兩造其餘攻擊防禦之方法，與判決之基礎不生影響，不予一一論述，附此敘明。
五、據上論結：本件上訴為無理由，依民事訴訟法第四百四十九條第一項、第七十八
　　條，判決如主文。
中　　　華　　　民　　　國　　九十一　　年　　　八　　　月　　十四　　　日
                                      臺灣高等法院高雄分院民事第五庭
~B1審判長法官　蔡明宛
~B2法　　　官　黃科瑜
~B3法　　　官　林健彥
右為正本係照原本作成。
如對本判決上訴，須於判決送達後二十日內向本院提出上訴狀，其未表明上訴理由者
，應於上訴後二十日內向本院提出上訴理由書（均須按他造當事人之人數附繕本）。
上訴時應提出委任律師或具有律師資格之人之委任狀，並依附註條文規定辦理。
中　　　華　　　民　　　國　　九十一　　年　　　八　　　月　　　十五　　日
~B法院書記官　葉淑華
附註：
民事訴訟法第四百六十六條之一：
對於第二審判決上訴，上訴人應委任律師為訴訟代理人，但上訴人或其法定代理人具
有律師資格者，不在此限。
上訴人之配偶、三親等內之血親、二親等內之姻親，或上訴人為法人、中央或地方機
關時，其所屬專任人員具有律師資格並經法院認為適當者，亦得為第三審訴訟代理人。
第一項但書及第二項情形，應於提起上訴或委任時釋明之。
